【裁判字號】    97,訴,1558
【裁判日期】    970610
【裁判案由】    分配表異議之訴
【裁判全文】
臺灣臺北地方法院民事判決              97年度訴字第1558號
原      告  出一張嘴有限公司
法定代理人  丙○○
訴訟代理人  曾允斌律師
被      告  甲○○
            戊○○
            乙○○
前列三人共同
訴訟代理人  林梅玉律師
上列當事人間分配表異議之訴事件，本院於中華民國97年5月27
言詞辯論終結，判決如下：
    主  文
原告之訴駁回。
訴訟費用由原告負擔。
    事實及理由
壹、程序部分：
一、按訴狀送達後，原告不得將原訴變更或追加他訴，但請求之
    基礎事實同一者或不甚礙被告之防禦及訴訟之終結者，不在
    此限，民事訴訟法第255條第1項第2款及第7款定有明文。所
    謂請求之基礎事實同一，係指變更或追加之訴與原訴之原因
    事實，有其社會事實上之共通性及關聯性，而就原請求所主
    張之事實及證據資料，於變更或追加之訴得加以利用，且無
    害於他造當事人程序權之保障，俾符訴訟經濟者稱之（最高
    法院91年度台抗字第648號裁定參照）。本件原告起訴時原
    聲明：本院96年度執字第63127號清償借款強制執行事件（
    下稱系爭執行事件），對被告甲○○所分配新台幣（下同）
    525,116元；及對被告戊○○所分配288,969元；及對被告乙○○所分配49,986元均應剔除，不得列入分配，並將其減少
    之金額，改為分配與原告。嗣於民國（下同）97年5月16 日
    以追加聲明狀，追加第一項聲明為：確認被告甲○○持有訴
    外人天下饌餐廳有限公司（下稱天下饌餐廳）所簽發如附表
     (論及附表所示之七張本票, 未特別指明何張本票者, 均以
    系爭本票稱之)編號1、2所示本票之本票債權及其原因之消
    費借貸債權均不存在；確認被告戊○○持有訴外人天下饌餐
    廳所簽發如附表編號3、4、5所示本票之本票債權及其原因
    之消費借貸債權均不存在；確認被告乙○○持有訴外人天下
    饌餐廳所簽發如附表編號6、7所示本票之本票債權及其原因
    之消費借貸債權均不存在（本院卷第59頁）。被告雖對原告
    追加之聲明於97年5月27日之言詞辯論庭表示不同意（本院
    卷第70頁），惟原告追加之訴之原因事實，與起訴主張之事
    實，均源於主張系爭本票係因被告與天下饌餐廳間通謀虛偽
    意思表示而簽發，系爭本票基礎原因之消費借貸債權並不存
    在，追加之訴將系爭本票債權及基礎原因之消費借貸債權之
    存否, 列為請求確認之對象，兩者於社會事實上有共通性及
    關聯性，就原請求所主張之事實及證據資料，於追加之請求
    ，亦得加以利用，且不甚礙被告之防禦及訴訟之終結，參諸
    上揭規定及裁判，自應准許原告訴之追加, 合先說明。
二、按債權人或債務人對於分配表所載各債權人之債權或分配金
    額有不同意者，應於分配期日1日前，向執行法院提出書狀
    ，聲明異議。異議未終結者，為異議之債權人或債務人，得
    向執行法院對為反對陳述之債權人或債務人提起分配表異議
    之訴。聲明異議人未於分配期日起10日內向執行法院為起訴
    之證明者，視為撤回其異議之聲明。而前項期間，於第40條
    之1有反對陳述之情形，自聲明異議人受通知之日起算，強
    制執行法第39條第1項、第41條第1項前段、第3項前段、第4
    項分別定有明文。又強制執行程序中，債權人或債務人對於
    分配表聲明異議，其他債權人或債務人於分配期日未到場，
    執行法院未依聲明異議更正分配表，而將聲明異議狀送達其
    他債權人及債務人，其他債權人或債務人就聲明異議為反對
    陳述者，聲明異議人對反對陳述之其他債權人或債務人提起
    分配表異議之訴，應類推適用強制執行法第41條第4項規定
    ，亦即聲明異議人對其他債權人或債務人提起異議之訴之10
    日期間，應自受執行法院通知有反對陳述之日起算，而非自
    分配期日起算（最高法院87年度台上字第2819號判決及88年
    度台抗字第191號裁定參照）。查原告對被告債權得受分配
    之金額有爭執，並於96年12月24日對系爭執行事件訂於96年
    12 月25日實行分配之分配表聲明異議，本院民事執行處於
    96年12月28日檢送原告聲明異議狀予被告表示意見，被告於
    97 年1月7日對原告聲明異議狀為反對陳述，本院民事執行
    處於97年1月16日將被告為反對陳述之情事通知原告，原告
    於97年1月21日收受通知函，並於10日內之97年1月30日提起
    本件分配表異議之訴，並於97年2月4日向本院民事執行處為
    起訴證明之事實，業據原告提出分配通知函、聲明異議狀及
    通知被告陳述意見函為證（本院卷第47-48頁、第49-51頁及
    第52頁），復經本院調閱本院96年度執字第63127號卷核閱
    屬實, 揆諸前揭說明，原告提起本件分配表異議之訴，符合
    法定期間，其起訴自屬合法,併予明。
貳、實體部分：
一、原告主張：原告與訴外人天下饌餐廳清償債務強制執行事件
    於96年11月28日經本院作成分配表，惟系爭分配表內所列之
    債權人甲○○、戊○○、乙○○3人皆為債務人天下饌餐廳
    之股東，又該3人均係於原告為假扣押執行後，才接連主張
    其對債務人有借款債權，且其執行名義皆係由該3人向法院
    聲請核發支付命令，經債務人不於法定期間內異議而取得，
    由上開事實可知，該3人主張債權之時點甚有可疑之處，由
    其債權是否存在,皆未經實質審理，則該3人所主張之債權顯
    有可能乃該3人與債務人串通，為減少原告所能分配之數額
    而製造之虛假債權，另查，製造該虛假債權之最大受益者，
    正是身為債務人之天下饌餐廳股東之甲○○、戊○○、乙○○3人。按民法第87條第1項：「表意人與相對人通謀而為虛
    偽意思表示者，其意思表示無效。」查被告於系爭分配表中
    所主張之債權若果係渠等與債務人天下饌餐廳通謀虛偽之意
    思表示，則其意思表示依法應為無效，職是，系爭分配表中
    被告之債權均應剔除不得列入分配。此外，強制執行法第41
    條第2項係針對債務人提起分配表異議之訴所為之規定，本
    案原告係依據債權人之地位提起本訴，與上開規定之適用前
    提不同，且被告所持有之執行名義，確實未經過實體上權利
    存否之審查，原告亦無抗辯之機會，是本件原告提起分配表
    異議之訴，並不限於執行名義成立後始生之消滅或妨礙債權
    人請求之事由。為此，爰依強制執行法第41條前段規定，於
    法定期間內提起本訴。並聲明：本院96年度執字第63127
    號清償借款強制執行事件，對被告甲○○所分配525,116元
    ；及對被告戊○○所分配288,969元；及對被告乙○○所分
    配49,986元均應剔除，不得列入分配，並將其減少之金額，
    改為分配與原告；確認被告甲○○持有訴外人天下饌餐廳
    所簽發如附表編號1、2所示本票之本票債權及其原因之消費
    借貸債權均不存在；確認被告戊○○持有訴外人天下饌餐廳
    所簽發如附表編號3、4、5所示本票之本票債權及其原因之
    消費借貸債權均不存在；確認被告乙○○持有訴外人天下饌
    餐廳所簽發如附表編號6、7所示本票之本票債權及其原因之
    消費借貸債權均不存在。
二、被告則辯以：強制執行法所定執行名義可區分為2種，一為
    具有實體確定力之確定終局判決、訴訟上和解或調解；另一
    則為無實體確定力之拍賣抵押物裁定、本票裁定等。關於欠
    缺實體確定力之執行名義，其債權存在與否、數額等項因未
    經法院作實質認定，執行法院將其列入分配表時，其他債權
    人或債務人得對其債權存在、數額正確等予以爭執。至於具
    有實體確定力之執行名義，強制執行法第41條第2項明定債
    務人僅得以同法第14條事由提起分配表異議之訴，亦即債務
    人僅能以執行名義成立後之消滅或妨礙事由起訴，不得對於
    執行名義成立前事由再行爭執。經查，本件被告所持執行名
    義，因債務人未於法定期間內對於支付命令提出異議，支付
    命令即與確定判決生同一之效力，足認支付命令係屬具有實
    體確定力之執行名義。被告為訴外人天下饌餐廳之股東，因
    天下饌餐廳營業需資金周轉，故向被告借調資金，而上開債
    權並皆向法院聲請支付命令，經本院以96年度促字第22839
    號、96年度促字第22837號、96年度促字第22838號、96年度
    促字第28081號支付命令確定而取得執行名義，已發生與確
    定判決同一之效力，即有實體確定力，則原告主張被告對訴
    外人天下饌餐廳之借款債權係屬通謀虛偽之假債權，即係針
    對上開支付命令成立前存在之事由予以爭執，以與本件提起
    分配表異議之訴之事由不符，是以原告提起本訴並無理由。
    且當事人主張有利於己之事實者，就其事實有舉證之責任，
    主張法律關係存在之當事人，僅需就該法律關係發生所需具
    備之特別要件，負舉證之責任，至於他造主張有利於己之事
    實，應由他造舉證證明，是原告主張被告之借款債權係虛偽
    ，應由原告負舉證責任。並均聲明：原告之訴駁回。
三、兩造不爭執事項：
  (一)被告甲○○持有系爭本票，聲請支付命令為執行名義，並於
    系爭執行事件中參與分配，分配表中受分配執行費14,187元
    、本票債權本本及利息510,364元、程序費用565 元，共計
    受分配525,116元。
  (二)被告戊○○持有系爭本票，聲請支付命令為執行名義，並於
    系爭執行事件中參與分配，分配表中受分配執行費7,733元
    、本票債權本金及利息280,954元、程序費用282元，共計受
    分配288,969元。
  (三)被告乙○○持有系爭本票，聲請支付命令為執行名義，並於
    系爭執行事件中參與分配，分配表中受分配執行費1,333元
    、本票債權本金及利息48,371元、程序費用282元，共計受
    分配49,986元。
  (四)原告於系爭分配表中受分配假扣押執行費10,600元，契約債
    權原本及利息338,802元，不足額為861,198元，與被告均屬
    普通債權，分配比率均為28.2335％。
四、得心證之理由：原告主張被告與天下饌餐廳間有通謀虛偽之
    情事，借貸債權並不存在，系爭本票係為參與分配而成立之
    假債權，亦屬無效，而系爭分配表將被告之本票債權本金、
    利息及執行費列入分配，顯有不當，被告則以上開情詞置辯
    ，是本件之爭點厥為被告與天下饌餐廳間有無通謀虛偽意思
    表示?茲析述如下：
  (一)按確認法律關係之訴，非原告有即受確認判決之法律上利益
    者，不得提起之，民事訴訟法第247條第1項前段定有明文。
    所謂即受確認判決之法律上利益，係指因法律關係之存否不
    明確，致原告私法上之地位有受侵害之危險，而此危險得以
    對於被告之確認判決除去之者而言（最高法院42年度台上字
    第1031號判例參照）。查，本件原告為天下饌餐廳之債權人
    ，被告與天下饌餐廳間系爭本票之債權及其基礎原因之消費
    借貸債權存否，攸關原告對天下饌餐廳之債權得否於系爭分
    配表中全額受分配或提高分配比率，是原告有請求確認系爭
    本票債權及基礎原因之消費借貸債權存否之法律上利益。
  (二)惟按確定之支付命令與確定判決有同一之效力，凡確定判決
    所能生之既判力及執行力，支付命令皆得有之，當事人不得
    就該法律關係更行起訴。而確定判決所生之既判力，除當事
    人就確定終局判決經裁判之訴訟標的法律關係，不得更行起
    訴或為相反之主張外，法院亦不得為與確定判決意旨相反之
    裁判。否則將使同一紛爭再燃，即無以維持法之安定，及保
    障當事人權利、維護私法秩序，無法達成裁判之強制性、終
    局性解決紛爭之目的。最高法院69年度台上字第202號及93
    年度台上字第1432號判決可參。本件被告所持之執行名義係
    與天下饌餐廳間之支付命令, 經本院職權調96年度促字第
    22837~22839號支付命令卷查明屬實, 該等支付命令係被告
    以系爭本票聲請核發, 則系爭本票債權存在之事實, 業經與
    確定判決有同一效力之支付命令確定在案, 原告否認該等債
    權及其原因關係之存在, 自應就其否認之部分即對原告有利
    之事實, 負舉證之責任。
  (三)原告否認被告與天下饌餐廳間之本票及原因債權不存在之主
    要理由為被告與天下饌餐廳間為通謀虛偽意思表示。按所謂
    通謀為虛偽意思表示，乃指表意人與相對人互相故意為非真
    意之表示而言，故相對人不僅須知表意人非真意，並須就表
    意人非真意之表示相與為非真意之合意，始為相當。故僅一
    方無欲為其意思表示所拘束之意，而表示與真意不符之意思
    者，即非通謀而為虛偽意思表示。次按當事人主張有利於己
    之事實者，就其事實有舉證之責任，民事訴訟法第27 7條定
    有明文。第三人主張表意人與相對人通謀而為虛偽意思表示
    者，該第三人應負舉證之責（最高法院48年度台上字第29號
    判例參照）。本件原告主張被告與天下饌餐廳間有通謀虛偽
    意思表示，被告否認之。原告則聲請傳喚證人丁○○即天下
    饌餐廳之負責人, 證人丁○○於97年5月27日言詞辯論到庭
    供證: 因原告假扣押天下饌餐廳之財產，且餐廳於96年2月
    間曾遭人拆除生財設備及毀損裝潢，導致餐廳營運陷入困難
    ，經由半數股東之同意，向被告借貸金額用以修復店面及營
    業周轉，同時簽發系爭本票與被告，且被告已確實將借貸款
    項匯入證人華南銀行之帳戶，證人亦表示確有收到匯款 (參
    本院卷第67背-69頁)。審酌證人丁○○應負真實陳述義務,
    如故意不實陳述, 恐有偽證之刑責, 刑責非輕, 自無必要虛
    偽證述, 另參酌被告為天下饌餐廳之股東，為求天下饌餐廳
    經營之延續，借予天下饌餐廳金錢，非情理所無，難謂係屬
    反常舉止。上開證人之證詞尚不足以證實被告與天下饌餐廳
    間有何通謀虛偽之情, 原告僅以被告為天下饌餐廳之股東，
    及原告於假扣押後, 被告始聲請核發支付命令為執行名義，
    即謂被告與天下饌餐廳間係通謀虛偽意思表示，為減少原告
    分配數額而製造之假債權云云，仍屬臆測, 原告既未能舉證
    以實其說，於分配表內所得受償金額不如預期，而指摘被告
    之債權係屬虛偽不實， 尚非可採。
五、綜上所述，本件原告主張被告與天下饌餐廳間係通謀虛偽意
    思表示，尚不足證實, 已如前述，從而，其依強制執行法第
    41條之規定提起本件分配表異議之訴，聲明本院96年度執
    字第63127號清償借款強制執行事件，對被告甲○○所分配
    525,116元、被告戊○○所分配288,969元、被告乙○○所分
    配49,986元均應剔除，不得列入分配；確認被告持有天下
    饌餐廳所簽發系爭本票之本票債權及其原因之消費借貸債權
    均不存在，均無理由，應予駁回。
六、本判決之基礎已臻明確，兩造之其餘攻擊防禦方法及舉證，
    核與判決無影響，毋庸一一論列，並此敘明。
七、據上論結：本件原告之訴為無理由，依民事訴訟法第78條，
    判決如主文。
中    華    民    國    97    年    6     月    10    日
                  民事第五庭    法  官  周祖民
以上正本係照原本作成
如對本判決上訴，須於判決送達後20日內向本院提出上訴狀
中    華    民    國    97    年    6     月    10    日
                                書記官  王文心


司法院資訊處製作；財團法人民間司法改革基金會備份。
